【裁判字號】    97,易,97
【裁判日期】    970707
【裁判案由】    詐欺
【裁判全文】
臺灣雲林地方法院刑事判決                97年度易字第97號
公  訴  人  臺灣雲林地方法院檢察署檢察官
被      告  甲○○
上列被告因詐欺案件，經檢察官提起公訴（96年度調偵字第269
號），本院判決如下：
    主  文
甲○○無罪。
    理  由
一、公訴意旨略以：被告甲○○明知坐落於雲林縣古坑鄉○○○
    段165-531 地號之土地係國土保安用地（下稱系爭土地），
    依國有非公用不動產出租管理辦法第20條第1 項第8 款之規
    定係不予出租之土地，其就該系爭土地並未擁有租賃權…等
    任何權利。詎被告甲○○竟意圖為自己不法之所有，於民國
    87 年08 月間，向告訴人戊○○佯稱其係向政府承租前揭系
    爭土地，且該系爭土地上建有門牌號碼為雲林縣古坑鄉桂林
    村內26之6 號之建物（下稱系爭建物），將來系爭土地辦
    理公地放領時，再移轉登記於告訴人戊○○，如為投資購買
    系爭土地及建物將可獲利等語，致告訴人戊○○陷於錯誤，
    而於同年月05日、18日，分別與被告甲○○簽訂系爭土地及
    系爭建物之買賣契約，並分別交付買賣價金新臺幣（下同）
    145 萬、90萬元與被告甲○○。嗣被告甲○○收受前揭款項
    後，遲未辦理移轉登記系爭土地及建物，告訴人戊○○遂於
    96年03月間，委由代書代為查詢後，發現系爭土地係國土保
    安用地並未出租於被告甲○○，告訴人戊○○始知受騙。因
    認被告甲○○涉犯刑法第339 條第1 項之詐欺取財罪嫌。
二、程序方面：
  (一)按刑事訴訟法第158 條之3 規定：「證人、鑑定人依法應具
    結而未具結者，其證言或鑑定意見，不得作為證據。」所謂
    「依法應具結而未具結者」，係指檢察官或法官依刑事訴訟
    法第175 條之規定，以證人身分傳喚被告以外之人（證人、
    告發人、告訴人、被害人、共犯或共同被告）到庭作證，或
    雖非以證人身分傳喚到庭，而於訊問調查過程中，轉換為證
    人身分為調查時，此時其供述之身分為證人，則檢察官、法
    官自應依本法第186 條有關具結之規定，命證人供前或供後
    具結，其陳述始符合第158 條之3 之規定，而有證據能力。
    若檢察官或法官非以證人身分傳喚而以告訴人身分傳喚到庭
    為訊問時，其身分既非證人，即與「依法應具結」之要件不
    合，縱未命其具結，純屬檢察官或法官調查證據職權之適法
    行使，當無違法可言。而前揭不論係本案或他案在檢察官面
    前作成未經具結之陳述筆錄，係屬被告以外之人於偵查中向
    檢察官所為之陳述，本質上屬於傳聞證據，基於保障被告在
    憲法上之基本訴訟權，除該被告以外之人死亡、身心障礙致
    記憶喪失或無法陳述、滯留國外或所在不明而無法傳喚或傳
    喚不到、或到庭後拒絕陳述等情形外，如已經法院傳喚到庭
    具結而為陳述，並經被告之反對詰問，前揭非以證人身分而
    在檢察官面前未經具結之陳述筆錄，除顯有不可信之情況者
    外，依刑事訴訟法第159 條之1 第2 項，仍非不得為證據，
    惟應於判決內敘明其符合傳聞證據例外之理由；不能因陳述
    人未經具結，即一律適用本法第158 條之3 之規定，排除其
    證據能力（最高法院97年臺上字第1373號、96年臺上字第
    3527號判決意旨參照）。本案告訴人戊○○於96年12月12日
    在檢察官面前之陳述（見調偵卷第29至30頁），係經檢察官
    以告訴人身分傳喚戊○○到庭陳述，且於本院審理時亦經檢
    察官聲請傳訊到庭詰問，並經被告之反對詰問，告訴人該部
    分於檢察官面前之陳述，又無顯有不可信之情況，依上開刑
    事訴訟法第159 條之1 第2 項規定，應得作為證據。
  (二)再按被告以外之人於審判外之陳述，雖不符合刑事訴訟法第
    159 條之1 至第159 條之4 之規定，但經當事人於審判程序
    同意作為證據，法院審酌該言詞陳述或書面陳述作成時之情
    況，認為適當者，亦得為證據；當事人、代理人或辯護人於
    法院調查證據時，知有第159 條第1 項不得為證據之情形，
    而未於言詞辯論終結前聲明異議者，視為有前項之同意，刑
    事訴訟法第159 條之5 亦有明文。本案判決所引用之其餘具
    傳聞性質之書面，被告及公訴人於本院審理時均表明同意作
    為證據，且迄於本案言詞辯論終結前亦未聲明異議，本院審
    酌該等證據之作成或取得之狀況，並無違法取證或其他瑕疵
    之情事，且與本件待證事項間復具有相當之關聯性，認為以
    之作為證據尚屬適當，上開具傳聞性質之相關書面，均得作
    為證據。
三、實體方面：
  (一)按犯罪事實應依證據認定之，無證據不得認定犯罪事實；不
    能證明被告犯罪者，應諭知無罪之判決，刑事訴訟法第154
    條第2 項、第301 條第1 項分別定有明文。次按刑事訴訟法
    第161 條已於91年02月08日修正公布，其第1 項規定：檢察
    官就被告犯罪事實，應負舉證責任，並指出證明之方法。因
    此，檢察官對於起訴之犯罪事實，應負提出證據及說服之實
    質舉證責任。倘其所提出之證據，不足為被告有罪之積極證
    明，或其指出證明之方法，無從說服法院以形成被告有罪之
    心證，基於無罪推定之原則，自應為被告無罪判決之諭知，
    最高法院著有92年臺上字第128 號判例可參。又告訴人之告
    訴，係以使被告受刑事訴追為目的，是其陳述是否與事實相
    符，仍應調查其他證據以資審認，此亦有最高法院52年臺上
    字第1300號判例意旨可參。再按刑法之詐欺罪，必須行為人
    自始意圖不法所有，以客觀上足以使人陷於錯誤之手段，欺
    矇被害人使為財物之交付，始足當之。
  (二)公訴人認被告涉犯上開詐欺取財罪嫌，無非係以：(1)被告之
    供述；(2)告訴人之指述；(3)告訴人提出之土地及房屋買賣契
    約書各1 份；(4)雲林縣斗六地政事務所斗地三字第09600094
    16號函1 份等為其主要論據。而訊之被告固坦白承認於87年
    08月05日、同年月18日，分別與告訴人簽訂土地買賣契約書
    、房屋買賣契約書，各以總價145 萬元、90萬元，將坐落雲
    林縣古坑鄉○○○段165-531 地號部分土地，及其上門牌號
    碼雲林縣古坑鄉桂林村內26號之6 建物與相鄰土地出售予
    告訴人，告訴人並均已付清該價金，迄未辦理系爭土地及建
    物之相關移轉登記等事實，惟堅決否認犯有公訴人所指詐欺
    取財犯行，辯稱：本案系爭土地及建物我以前也是向人家買
    的，是乙○○先前讓渡給我使用的，我有跟告訴人講該系爭
    土地是國有土地，但未對告訴人說我對該系爭土地有承租權
    ，我並未欺騙告訴人等語。
  (三)經查：
  1.被告與告訴人雙方於87年08月05日簽訂土地買賣契約書，由
    被告以總價145 萬元，將系爭土地上之系爭建物前20臺尺算
    起範圍312 坪（位置如該契約之附圖）（此範圍南方及西方
    各留10米道路供共同使用）之部分土地，出售予告訴人，並
    約定爾後若相關法律可放領、變更地目時，被告應無條件提
    出證件辦理分割過戶登記為告訴人所有，嗣後雙方又於同年
    月18日簽訂房屋買賣契約書，以總價90萬元，將上開本案系
    爭建物出售予告訴人，並約定該系爭建物上土地屋左至28尺
    、屋右至2 尺、屋前長度20尺、屋後至水溝處之土地使用權
    讓渡予告訴人，日後倘政府放領供被告承購，被告應將該土
    地無條件登記予告訴人，告訴人並均已付清該2 筆價金等事
    實，業據告訴人於本院審理時證述綦詳，核與證人丁○○、
    己○○於本院審理時之證述相符，並有該土地買賣契約書、
    房屋買賣契約書各1 份附卷可稽，且為被告所坦承在卷，此
    部分事實自堪予認定。
  2.公訴意旨雖指被告就系爭土地並無任何權利，卻向告訴人佯
    稱其係向政府承租該系爭土地，而與告訴人買賣交易該系爭
    土地，因認被告有施用詐術，欺矇告訴人之情形，然告訴人
    於檢察官偵查時，針對被告是否曾告知其就該系爭土地有無
    向政府承租一情，係稱「（被告）都沒有提到，只對我說整
    片土地都是他的」云云（見偵查卷第29頁），是公訴人起訴
    意旨上開認定已嫌有失依據。
  3.告訴人於本院審理時雖證稱：（當時你為何要去買這土地、
    房屋？）我就是在洗腎，他女朋友說到那邊住，身體會比較
    好，她會照顧我，說可以蓋房子，說不用給人家知道，自己
    悄悄的買，都不要讓人家知道；（他當時有無跟你說這地是
    跟政府承租的，還是說這塊地是他的？）他說跟政府承租，
    是他的，但是要政府下來才能過戶，才有辦法過給我，裡面
    有寫，現在還沒有放領，若政府可以放領，他要放領給我；
    （一開始他有無拿跟政府承租的單子給你看？）他有拿張軟
    單（指土地買賣契約書所附地籍圖謄本，見本院卷第159 頁
    ）很長的給我看，說整片都是他的，他說現在不能過戶，要
    放領才可以，我也不曾買賣，我也不知道；（照這樣看來，
    只有圖，他沒有拿他有租賃權的權利給你看？）我跟他要，
    我跟他要的時候他已經被關了，當時他女朋友帶我去他的大
    太太那邊，就是拿這張軟單，軟單就是他大太太拿給我的；
    （該土地、房子的買賣契約，是誰寫的？）買房子的我有看
    過，是寫好拿來給我的，買房子的是他們自己寫好拿來的，
    而土地是個女的代書寫的，他說那個代書他什麼事情都是由
    她在處理，叫我放心，不用擔心；（你說的那個代書是否丁○○？）我不認得了，我們都沒有說過話，去了就寫，我們
    都沒有講過話，坐下就寫了；（買賣他說何時可拿到權利？
    ）他說很快就可以放領，還說他的妹婿、朋友要買，也沒有
    這回事，我想說本錢拿回就可以，真的要跟他談，他又說了
    一些理由搪塞…；（為何後來再買90萬的房子？）他女朋友
    說一起買來，買來湊，若目前沒有錢，就不用蓋了，有現成
    的房子，且人家油漆好了，只要屋頂換一換就可以，這樣我
    就可以住了，剛好一筆土地長長的剛剛好，後來他們自己寫
    一寫，他自己唸給我聽的云云（見本院卷第126 頁至第138
    頁）。惟針對告訴人於買賣當時是否知悉系爭土地係屬政府
    所有土地一情，告訴人於本院審理之初先證稱：在買賣當時
    ，被告稱該整片土地都是他的，是在買賣後，問朋友，才知
    道是政府的云云，但經本院進一步詢問該系爭土地買賣契約
    相關內容後，告訴人則證稱是在買賣時就知道系爭土地是政
    府的等語（見本院卷第134 頁至第135 頁），就其是否知悉
    系爭土地所有權歸屬之證述已先後不一致。又告訴人於本院
    審理時固曾指述被告於買賣當時曾告知其系爭土地係向政府
    承租云云，然其於檢察官偵查時則指稱：（當初甲○○有告
    知該片土地他並沒有向政府租？）都沒有提到，只對我說整
    片土地都是他的等語（見偵查卷第29頁）；嗣於本院審理時
    另亦證稱：（在現場看的時候，被告當時如何說？）他說這
    整片土地都是他的，若有朋友要買，也可介紹，他要賣，一
    大整片都是他的，（當時沒有跟你說土地那是跟政府租的？
    ）沒有，說整片都是他的，說劍湖山的停車場都是他賣給劍
    湖山當停車場等語（見本院卷第134 頁），其就雙方買賣系
    爭土地、建物時，被告是否曾向其提及有向政府承租系爭土
    地一事，先後所述亦有不符，且於本院審理時就檢察官訊問
    有關被告當時是否有提出向政府承租之相關文件問題，有所
    避重就輕。復依本件土地買賣契約第二點所載，已將雙方買
    賣之位置圖附於契約后，而該附圖之地籍圖謄本上已註明買
    賣位置，並經被告與告訴人分別簽名及蓋章其上，有該地籍
    圖謄本在卷可憑（見本院卷第159 頁），足見被告與告訴人
    於簽訂本件土地買賣契約時，該地籍圖謄本應即已附上無誤
    ，但告訴人於本院審理時卻證稱：當時被告被關，該軟單（
    即指土地買賣契約書所附之地籍圖謄本）是被告他女朋友帶
    我去他的大太太那邊拿的云云，其證述亦顯與客觀證據不合
    。另告訴人雖於檢察官偵查中指稱：（你先生在87年08月28
    日出監後，你有無對他告知你這筆買賣？）有，他對我說我
    被騙了云云（見偵查卷第29頁），然告訴人既於87年間經其
    配偶丙○○告知其已被騙，則理應於知悉被騙後，隨即提出
    相關訴訟救濟，始符常情，但告訴人卻遲至近10年後之96年
    間始提出本案告訴，亦與常情有違。且證人丙○○於本院審
    理時已證述：告訴人跟被告買土地及房子，是我被關出來後
    才知道，他們雙方簽完約、買成後，告訴人再帶我去看，（
    何時認識被告？）就是我出來後，買的那塊地想說要整理，
    要去那邊住，才跟被告認識，是告訴人跟被告買賣完成後，
    才認識被告的，（你曾否跟你太太說，你買這土地、房屋，
    是被騙了？）不曾，因我不清楚，所以不可能這樣說等語（
    見本院卷第146 頁、第147 頁、第148 頁背面），其所證述
    內容亦與告訴人之上開指稱不相符合。綜上論述可知，告訴
    人戊○○之證述固對被告不利，但其先後所述內容存有許多
    矛盾、瑕疵，亦與證人丙○○所證述情節不符，是否可予採
    信，顯有疑義。
  4.又證人丁○○於本院審理時證述：我從事土地代書10幾年，
    有承辦過被告與告訴人的契約，雙方我都不認識，他們雙方
    有來我事務所叫我寫契約，共來兩次，本案土地買賣契約及
    房屋買賣契約書是我寫的沒錯，土地買賣契約上所寫的土地
    坐落地點、建物門牌號碼，當時他們告訴我的資料就是這樣
    ，在擬這個契約時，就有地籍圖謄本（指本院卷第159 頁）
    ，是依照他們提供的資料下去寫的，他們之前價錢就談好了
    ，好像過幾天後，他們又來說要寫房屋，我就幫他們再寫一
    份，兩次他們兩人都有到，有親自簽名；當時好像被告跟我
    講說要寫買賣契約書，我有問他地號，有先幫他問，看要調
    什麼資料，契約上提到的雲林縣苦坑鄉○○○段第165-531
    地號，那時候該土地地籍資料都寫中華民國，我們那時候都
    稱經濟農場的地，以前都是縣府經濟農場在代管，所有權人
    都是中華民國，後來才變國有財產局管理的；當時我有向管
    理機關查這塊地為何沒有（租賃）契約書，該機關說該地以
    前有開放，但有在那邊造林的人，可能那段時間沒有去辦理
    承租，所以沒有契約書，我問說是否可以再辦理，他說不行
    ，已經凍結，他也說他們不確定哪時候會再開放，因這是林
    地，有時開放，有時凍結，看管理的機關，有時是縣政府，
    有時換了別的機關，林地有凍結，農牧用地沒有凍結，林地
    就是暫時還沒有放租，也有告訴他們雙方，（你當時為何會
    去問這塊地有無放租的問題？）我作代書，每塊地都有申請
    地籍謄本，我的作業程序就是這樣，因他們有買賣，我們代
    書辦理買賣，若有承租的話，就要去機關做承租的變更，因
    這個問出來就是沒有開放，所以沒有跟他們拿身分證明、印
    章，若要辦理就是要有那兩個證件才能辦理；（你說你有去
    問管理機關，說那時間有凍結，沒有放租，你的意思是說，
    你有去查這地號是否有人承租？）是，我要去辦過戶，當然
    要問，問能不能辦理，我只知道那塊地之前的人沒有去辦理
    承租，問出來就是開放的時候，沒有去辦理，承租的條件是
    要有在那裡造林，開放給人家造林的，有在那裡造林、工作
    ，以前的造林，就是種麻竹就可以；（你在問這塊地時，就
    是這塊地還沒有承租？）他們也都知道，所以我有告訴他們
    ，日後辦理的時候被告要配合，就是要有造林才能承租，（
    為什麼你說當時簽契約時，他們都知道這塊土地是沒有承租
    的？）他們知道這樣子就不用再去辦過戶了，若有承租契約
    書，那契約書就要去過戶了，買方後來都沒有再跟我聯絡，
    沒有要過戶，他就是知道這情形，所以沒有再叫我去辦什麼
    ；（你印象中，你在幫他們擬契約時，有無說這情形？）他
    們雙方我都有跟他們講，才會講到以後要辦理什麼，被告要
    配合；（土地的買賣契約書上面第五點有寫，爾後相關法令
    可以放領變更地目時，乙方要配合登記為甲方所有，這部分
    並沒有提到承租的問題？）通常他們關心的是放領，他們給
    我的訊息就是以後放領要變更地目的話，要配合，我就是照
    他們的意思寫下去，因這種地，大部分人都希望放領；（買
    賣契約書上面，其實只有提到放領，並沒有提到承租的問題
    ，當時你幫他們寫買賣時，都有提到承租的問題，為何買賣
    契約書上沒有提到承租的問題？）我也不知道，當時就是照
    他們的意思，他們敘述什麼我就寫什麼；（你確定當時你有
    跟他們講這塊土地沒有承租？）他們來的時候，我有跟他們
    講，他們才知道不能辦理後面的相關手續，只能簽約而已；
    （當時告訴人有無看這兩份買賣契約書？）有，當時他們在
    那裡簽的，在那裡同意，也是他們跟我講要怎樣寫，我也沒
    有去現場看那塊地，所以是他們一邊描述，一邊我幫他們寫
    的；（當時土地你去查的結果，沒有承租，當時有無提到日
    後若沒有放領，該怎麼辦？）當時沒有討論到這個問題，我
    也沒有問，但是當時房地產正好，有些人想說現在買比較便
    宜，以後會增值，就算日後沒有放領，地上物也可以補償，
    到底日後是否會再開放，有關機關也沒有辦法給我答案；（
    是否知道買賣的地在什麼地方？）不知道，我沒有去現場，
    苦苓腳段我是知道在桂林到樟湖那邊，那地段是在那邊，那
    陣子炒地皮都是桂林、華山那邊等語（見本院卷第139 頁至
    第145 頁）。已就被告與告訴人雙方簽訂本件土地買賣契約
    及房屋買賣契約書之過程證述甚詳，而由證人上開證述可知
    ，被告與告訴人於簽訂上開土地及建物買賣契約當時，證人
    丁○○即已經告知告訴人，當時政府機關已凍結本案系爭土
    地之出租，被告對於系爭土地並無任何租賃權等情明確。
  5.另與告訴人一同前去證人丁○○事務所簽訂本件土地買賣契
    約書之證人己○○於本院審理時固證述：（你們有無問代書
    這個土地？）沒有問，告訴人說被告跟代書講好…當時寫買
    賣契約書是李先生本人跟代書說的，我們沒有參與，只是寫
    好給我們看，當時代書並沒有跟我們解釋契約的問題，直接
    看看，就寫了，被告講的要怎樣寫，照這樣寫而已，因戊○○不識字，（代書有無說什麼？）只有說以後放領的時候，
    如果要買可以買，（代書有無解釋這個土地，有無開放承租
    的問題？）沒有，被告他本來就說有承租權了，有承租才跟
    他購買，沒有承租為何要跟他購買，因我們本身也沒有看到
    承租權的那張單子，代書有無跟被告確認真的有承租權，那
    是被告跟代書談的，代書有無去查證，我們並不曉得云云（
    見本院卷第186 頁）。然告訴人於本院審理時已證稱：因我
    不識字，我有拜託阿聰（即證人己○○）幫忙看契約及開票
    ，他是看那塊地，145 萬那件等語（見本院卷第127 頁背面
    ）。足見告訴人找證人己○○一同前去簽訂本件土地買賣契
    約，目的就是請證人己○○幫忙處理契約內容並開票給被告
    ，證人己○○理應會為告訴人之利益，進而瞭解及協助處理
    該土地買賣契約之內容，但證人己○○卻證稱：當時簽契約
    是被告跟代書說的，其與告訴人均未參與，只是寫好後拿給
    他們看而已云云，核其所述顯與常情有悖。且證人己○○雖
    稱被告他本來就說有承租權云云，但經本院訊問後，卻稱被
    告有承租權是告訴人在買賣前約1 週時告知的，簽約當天並
    未談到租賃權的事情，惟依證人己○○於本院審理時所述，
    被告對系爭土地既有承租權，何以當天雙方簽訂土地買賣契
    約時，均未提及承租權之相關約定，顯非合理，是本院認證
    人己○○上開證述並非可採。而參酌證人丁○○係從事土地
    代書，與被告及告訴人均非相識，僅因執行日常代書業務，
    而與被告及告訴人雙方有所接洽，其證詞應屬客觀中立，且
    本案告訴人於簽訂本件土地買賣契約及房屋買賣契約書時，
    既已知悉所買賣之系爭土地係屬國有土地，本案建物亦係位
    於國有土地上，則告訴人對於被告是否有租賃權，及其租賃
    權內容為何，應係當時買賣交易所關心之要點，若被告具有
    租賃權，其期間為何、租金為何、交易後租金如何分擔、如
    何辦理過戶等等，理應於雙方買賣契約上載明，然本案土地
    買賣契約及房屋買賣契約書只記載「爾後若相關法律可放領
    變更地目…」、「日後倘政府放領供出賣人承購…」等字詞
    ，僅提及日後放領時，被告應配合之義務，但卻未記載任何
    被告承租該土地之相關權利義務，足見被告與告訴人雙方當
    時應知悉被告對於系爭土地並未有任何承租權，始未記載任
    何承租之相關權利義務於該契約上，是證人丁○○上開證述
    應可採信。而本案被告與告訴人在雙方簽訂本件土地買賣契
    約及房屋買賣契約書時，代書丁○○既已對告訴人善盡告知
    被告對於系爭土地並未有承租權，則起訴意旨指被告向告訴
    人佯稱其係向政府承租系爭土地，進而出售系爭土地予告訴
    人云云，顯有誤會，亦難認被告有對於告訴人施以客觀上足
    以使人陷於錯誤之手段，而欺矇告訴人使為財物之交付情形
    。
  6.又本案經本院勘驗現場結果，被告與告訴人於87年08月18日
    簽約所買賣之系爭建物係坐落雲林縣古坑鄉○○○段第162
    地號與同段第165-531 地號土地各一部分，此有本院97年04
    月03日刑事勘驗筆錄、雲林縣斗六地政事務所97年04月21日
    斗地四字第0970002166號函及所附土地複丈成果圖在卷可稽
    ，雖被告與告訴人上開所簽訂之土地及房屋買賣契約書均指
    系爭建物係坐落於系爭土地上，與上開地政機關勘驗測量之
    結果有所不符，然被告與告訴人就彼此所買賣交易之建物為
    同一系爭建物（即本院卷第17頁、第40頁至第44頁相片上之
    建物）並無歧異，且證人己○○於本院審理時亦證述：簽訂
    土地買賣契約當天上午是先去現場看土地，被告有找人來測
    量，應該是找民間測量的，簡單的皮尺拉一拉而已，就是買
    的土地範圍哪裡到哪裡，有定界樁，房子四周的範圍，因那
    還有被告的地，要留多少路，當天下午再到被告找的代書那
    邊簽約，在代書那邊有幫告訴人看寫的地號、名稱對不對，
    並開票給被告等語（見本院卷第184 頁至第190 頁），可知
    雙方於簽訂本件土地買賣契約當天，被告就其與告訴人買賣
    之土地範圍，曾找民間測量公司人員先行測量，足見本案土
    地買賣契約上所載本案建物坐落之地號為雲林縣古坑鄉○○○段第165-531 地號土地，雖不精確，但應僅係未經地政機
    關詳細測量所誤認，此尚難為被告不利之認定。
  7.復公訴人雖提出雲林縣斗六地政事務所96年11月06日斗地三
    字第0960009418號函，指出系爭土地於83年07月11日補註用
    地為國土保安用地，依國有非公用不動產出租管理辦法第20
    條第1 項第8 款規定經認定為保安林之土地不予出租等情，
    而認被告就系爭土地並未擁有租賃權等任何權利云云。然被
    告已供稱系爭土地及建物係由其前手乙○○處受讓相關權利
    而來，並提出堅固砂石股份有限公司負責人乙○○所書立之
    讓渡書1 份供參，足見被告主觀上認為其對於系爭土地及建
    物確有相關權利可供轉讓予他人。又本案系爭建物雖係未經
    保存登記之建物，無法辦理所有權之相關登記，但其仍具有
    經濟價值，社會上或法院執行拍賣時，亦常見當事人間就未
    能辦理保存登記之違章建物有所買賣交易之情形，是被告與
    告訴人雙方買賣系爭建物，於情理上並非不可能。且依告訴
    人所述，被告原本確實占有系爭土地及建物，而事實上之占
    有仍具有經濟價值，實務上亦常見當事人交易簽約時雖名為
    買賣土地，但實際上僅係讓與現實占有之事實上處分權情形
    ，況且依證人丁○○於本院審理時證述，經其查詢管理機關
    ，該系爭土地以前有開放承租，只不過有在那邊造林的人，
    當時可能沒有去辦理承租，所以沒有租賃契約書，但日後政
    策亦可能再行開放承租等語，可見透過現實占有之造林關係
    ，日後即可取得系爭土地承租之權利，進而更可能取得公地
    放領該系爭土地之權利，顯有期待之利益，是本件土地買賣
    契約及房屋買賣契約書上所載有關土地日後倘經政府放領，
    被告應配合辦理將雙方買賣土地分割過戶登記予告訴人，此
    應係屬於附條件之買賣。故尚難僅因被告與告訴人雙方簽訂
    本件土地買賣契約及房屋買賣契約書時，本案系爭土地依法
    律規定不予出租，即認被告明知此情，而無任何權利可供買
    賣轉讓，被告猶就系爭土地與建物與告訴人成立買賣契約，
    主觀上顯係出於詐欺意圖所為。
  8.綜上所述，本件依公訴人提出之證據及說明，經本院調查結
    果，尚不足以認被告主觀上有不法所有之意圖，客觀上亦難
    認被告有對於告訴人施以足以使人陷於錯誤之手段，而欺矇
    告訴人使為財物之交付情形。是被告辯稱並無詐騙告訴人等
    語，應可以採信。本件並無客觀之積極證據足以證明被告確
    有公訴人所指之詐欺取財犯行，應純屬民事糾紛，自應循民
    事訴訟程序解決之，揆諸上開法條及判例說明，自應為被告
    無罪之諭知。
四、應適用之法律：刑事訴訟法第301條第1項。
本案經檢察官江柏青到庭執行職務。
中    華    民    國    97    年    7     月    7     日
            刑事第六庭  審判長法  官  廖國勝
                              法  官  黃楹榆
                              法  官  李秋瑩
以上正本證明與原本無異。
如不服本判決，應於判決送達後10日內，向本院提出上訴狀。（
須附繕本）
                              書記官  李松坤
中    華    民    國    97    年    7     月    7     日


司法院資訊處製作；財團法人民間司法改革基金會備份。
